Inventaris van het archief van de Directie der Domeinen van het Ministerie van Financiën, 1944-1991
Nationaal Archief, Den Haag
Ministerie van Financiën: Afdeling Domeinen / Directie der Domeinen
Financiën - Domeinen 1944-1991
F28
1.40 meter; 61 inventarisnummers.
Normale geschreven, getypte en gedrukte documenten, geen bijzondere handschriften
Nationaal Archief, Den Haag
Ministerie van Financiën / Afdeling Domeinen 1841-1956
Ministerie van Financiën / Directie der Domeinen 1956-
Het archief bevat stukken betreffende de huisvesting van Zuid-Molukkers, de verkoop van defensiemateriaal, agenda's en notulen van diverse adviescommissies, van aandeelhoudersvergaderingen van bedrijven waarin de staat deelneemt, en stukken betreffende het beheer van diverse (natuur)gebieden, zoals het Lauwerszeegebied, natuurmonument "De Beer" en waterschap "De Hogerwaardpolder". De dossiers inzake het Lauwerszeegebied en natuurmonument "De Beer" bevatten kaarten en plattegronden.
Archiefvorming
Geschiedenis van de archiefvormer
1841-1957
In 1841 werd het beheer van de domeinen opgedragen aan de minister van Financiën. Het ministerie kreeg een afzonderlijke Afdeling Domeinen. In de periode 1864-1873 werd dit de Afdeling Registratie en Domeinen. De afdeling was belast met het privaatrechtelijke beheer van de onroerende goederen van de Staat. De financiële beheerswerkzaamheden werden uitgevoerd door ontvangers der Registratie en Domeinen, die elk de verantwoordelijkheid hadden voor goederen een bepaald ressort.
1958-1978
In 1958 werd de afdeling Registratie en Domeinen omgedoopt in de Directie der Domeinen. De organisatie van de Directie der Domeinen bestond uit de volgende afdelingen: Afdeling Inspecties; Afdeling Rentambten en Pachtzaken; Afdeling Controle; Bureau Personeel, Comptabele Zaken en Materieel; Bureau Archief, Typekamer en Expeditie. In 1970 wordt de Afdeling Controle: Afdeling Financieel/economische- en Controleaangelegenheden.
1979-1991
In 1979 worden het Bureau Personeel, Comptabele Zaken en Materieel en het Bureau Archief, Typekamer en Expeditie samengevoegd tot de Afdeling Algemene Zaken. In 1982 wordt de Afdeling Algemene Zaken: Afdeling Financiën, Organisatie, Informatievoorziening en Personeel. Rond 1985 vond een nieuwe reorganisatie plaats. De Directie der Domeinen bestond toen uit de afdelingen: Afdeling Inspecties en Rentambten; Bureau Beheer; Afdeling Financiën, Organisatie, Informatievoorziening en Personeel; Bureau Financiële en Algemene Zaken; Bureau Personeel; Afdeling Interne Controle. Na een reorganisatie in 1990 bestaat de Directie der Domeinen uit de volgende afdelingen: Afdeling Inspecties en Rentambten; Bureau Beheer; Afdeling Organisatie en Informatievoorziening; Afdeling Financiële en Algemene Zaken; Afdeling Personeel; Afdeling Interne Controle.
Taken van Domeinen:
Een van de hoofdtaken van Domeinen Onroerende Zaken (OZ) is de verkoop van overtollige staatseigendommen, bij voorkeur aan Rijksdiensten of andere overheden. Mochten deze geen belangstelling hebben, dan wordt overgegaan tot verkoop bij openbare inschrijving aan andere gegadigden. Ook kan Domeinen OZ gebouwen en gronden in gebruik geven, verhuren of verpachten aan andere overheden of particulieren. Domeinen OZ voert dan het beheer als eigenaar (privaatrechtelijk beheer of domeinbeheer). Het materieel beheer en publiekrechtelijk beheer van de staatseigendommen berust bij de zogenoemde materieel beheerders, die de onroerende zaken voor de gebruiker beheren en onderhouden. Dit kunnen rijksdiensten of andere overheidsdiensten zijn.
De taak van Domeinen Roerende Zaken (RZ) is het bewaren, vernietigen en verkopen van goederen. Het kan gaan om verkoop van overtollige rijksgoederen of het bewaren van goederen die door Justitie of door andere officiële opsporingsinstanties in beslag zijn genomen. Voor deze laatste categorie geldt dat totdat er een uitspraak is over wat er met de goederen moet gebeuren, Domeinen ervoor zorgt dat ze goed en veilig worden opgeslagen. Beslist de rechter dat de goederen moeten worden verkocht of vernietigd, dan regelt Domeinen dat ook.
Geschiedenis van het archiefbeheer
De afdeling Domeinen heeft altijd zelf haar archief beheerd. Vanaf 1823 werden de stukken chronologisch in het archief opgeborgen. Dit was onpraktisch, omdat bij langslepende beheerskwesties steeds de vroegere stukken uit het chronologisch archief moesten worden gelicht. Het gevolg was dat ambtenaren de stukken bij elkaar hielden. De zo ontstane pakken werden op jongste datum opgeborgen. Vanaf 1869 werden de stukken op beheersobject opgeborgen. Elk beheersobject kreeg een volgnummer, oplopend vanaf nummer 1. Het archief van Domeinen is eerder bewerkt door de CAS en de zorgdrager. Een gedeelte is daarna overgedragen aan het Nationaal Archief.
De verwerving van het archief
Het archief is in 2008 door ministerie van Financiën overgebracht naar het Nationaal Archief, krachtens aartikel 23 van de Archiefwet 1995
De verwerving van het archief
Overbrenging van een overheidsarchief
De verwerving van het archief
Het archief is krachtens bepalingen van de Archiefwet overgebracht.
Inhoud en structuur van het archief
07.03; 2.08
Inhoud
Deze inventaris van Domeinen omvat de periode 1944-1991. Het archief bevat stukken betreffende de huisvesting van Zuid-Molukkers, de verkoop van defensiemateriaal, agenda's en notulen van diverse adviescommissies, van aandeelhoudersvergaderingen van bedrijven waarin de staat deelneemt, en stukken betreffende het beheer van diverse (natuur)gebieden, zoals het Lauwerszeegebied, natuurmonument "De Beer" en waterschap "De Hogerwaardpolder". De dossiers inzake het Lauwerszeegebied en natuurmonument "De Beer" bevatten kaarten en plattegronden.
Selectie en vernietiging
Het te bewerken archief stond opgeslagen in het depot van de belastingdienst in Apeldoorn en omvatte 43,625 m. Het bestond uit 6 archiefblokken uit de periode 1893-1999. Het archiefmateriaal was verpakt in dozen. De te bewaren dossiers zijn ontdaan van nietjes, zippels, paperclips e.d. en verpakt in zuurvrije omslagen en dozen. De omvang van het archief na bewerking bedraagt 1,5 m. en beslaat de periode 1944-1991. De dossiers zijn afkomstig uit de volgende blokken: ACD 046 Directie der Domeinen, bevattende stukken betreffende de huisvesting van Zuidmolukkers, verkoop defensiemateriaal, dossiers van de afdeling PZ over functiebeschrijvingen en Arbowet. De stukken over huisvesting van Zuidmolukkers zijn bewaard op grond van bijzondere omstandigheden (art. 5 lid e van de Archiefwet 1995). ACD 203 en 204 bevatten stukken van diverse commissies en stukken betreffende staatsdeelneming (aandeelhoudersvergaderingen). Deze stukken zijn bewaard, evenals de stukken van adviescommissies inzake Domeinen en de stukken van interdepartementaal overleg wanneer het secretariaat bij het Ministerie van Financiën berust. Omwille van de samenhang zijn de te bewaren dossiers opgenomen in een beschrijvende inventaris.
Aanvullingen
Er worden geen aanvullingen verwacht op dit archief
Ordening van het archief
Het archief is op onderwerp (rubriek) geordend. Binnen een aantal rubrieken bevinden zich series (notulen, jaarverslagen). De commissies en overlegorganen zijn alfabetisch gerangschikt.
Aanwijzingen voor de gebruiker
Openbaarheidsbeperkingen
Volledig openbaar.
Materiële beperkingen
Aanvraaginstructie
Openbare archiefstukken kunnen online worden aangevraagd en gereserveerd. U kunt dit ook via de terminals in de studiezaal van het Nationaal Archief doen. Om te kunnen reserveren dient u de volgende stappen te volgen:
U maakt een profiel aan op www.gahetna.nl, en logt vervolgens in
Via de archiefinventaris (alleen de beschrijvingen met rode nummers) selecteert u het gewenste archiefstuk door op de knop 'Reserveren' te klikken
In het volgende scherm geeft u aan op welke dag u het archiefstuk wilt inzien
Indien u zich bevindt in de studiezaal en een tafelnummer heeft ontvangen kunt u dit nummer vermelden. Als u geen tafelnummer heeft kunt u tafelnummer 777 laten staan
Vervolgens bevestigt u uw reservering door deze te versturen.
Verwant materiaal
Beschikbaarheid van kopieën
Beschrijving van de series en archiefbestanddelen
- Taken, A.
  - Beheer Lauwerszeegebied, A.1.
    - Het voorbereiden van een streekplan voor het Lauwerszeegebied in het kader van de uitoefening van het domeinbeheer in het gebied, 1966-1969; 1; 1 pak
      5.039-0001-01 minister van Financiën (dienst der Domeinen)
    - Stukken van het interdepartementaal overleg inzake het stichten van een openbaar lichaam voor het Lauwerszeegebied, alsmede het ontwerp van de "Fries-Groningse streekplannen voor het Lauwerszeegebied", 1968, 1969-1970; 2; 1 omslag
      Met kaart
  - Huisvesting Zuidmolukkers, A.2.
    - Het overdragen van domeinwoningen en kerkgebouwen aan de Molukse gemeenschap, 1976-1989; 3; 1 pak
      5.039-0008-01 minister van Financiën (dienst der Domeinen)
    - Notities inzake het beheersen van de huurachterstanden in de Molukse wijken door middel van het automatiseren van de huuradministratie, 1977-1981; 4; 1 omslag
      5.039-0022-01 minister van Financiën (dienst der Domeinen)
    - Notitie ten behoeve van het provinciaal overleg inzake de problematiek bij het overdragen van domeinwoningen in Molukse woonwijken aan gemeentelijke woningcorporaties, 1981; 5; 1 omslag
    - Het overdragen aan de gemeente Moordrecht van de Molukse woonwijk aldaar, en het overdragen van de domeinwoningen in deze wijk aan de plaatselijke woningbouwverenigingen, 1984-1991; 6; 1 pak
  - Informatievoorziening, A.3.
    - Het voorbereiden van de samenwerking tussen de Dienst der Domeinen en de Dienst van het Kadaster en Openbare Registers op het gebied van de automatisering, 1973-1976, 1981; 7; 1 omslag
      5.092-0003-01 Vakminister
- Commissies en overlegorganen waarin Domeinen zitting heeft, B.
  - Lidmaatschap van de algemene vergadering van aandeelhouders, B.1.
    - Het beheren van aandelenportefeuilles, 1935-1987; 8-9; 2 omslagen
      Met hiaten
      5.057-0051-01 de Agent van het ministerie van Financiën
      - N.V. Kanaalmaatschappij "Buinen-Schoonoord" 1935-1967, 8
        Met bijvoegsel tot de Nederlandsche Staatscourant van 10 juni 1926 inzake de oprichting van de N.V.
      - N.V. Haven van Vlissingen 1953-1987, 9
    - Agenda's en notulen van aandeelhoudersvergaderingen, met bijlagen, 1944-1982; 10-23; 5 pakken en 9 omslagen
      5.057-0052-01 vakminister
      - N.V. Haven van Vlissingen 1944-1951, 10
      - N.V. Haven van Vlissingen 1952-1957, 11
      - N.V. Brabantsche Buurtspoorwegen en Autodiensten 1957-1969, 12
      - N.V. Hollandse Signaalapparaten 1957-1969, 13
      - N.V. Nederlandse Buurtvervoer Maatschappij, Zeist 1957-1973, 14
      - N.V. Nederlandse Tramweg Maatschappij, Heerenveen 1957-1973, 15
      - N.V. Nederlandse Spoorwegen 1958-1971, 16
      - N.V. Haven van Vlissingen 1961-1965, 17; 1 pak
      - N.V. Haven van Vlissingen 1966-1968, 18; 1 pak
      - N.V. Haven van Vlissingen 1969, 19
      - N.V. Haven van Vlissingen 1970-1972, 20; 1 pak
      - N.V. Haven van Vlissingen 1973-1975, 21; 1 pak
      - N.V. Haven van Vlissingen 1976-1979, 22; 1 pak
      - N.V. Haven van Vlissingen 1980-1982, 23
  - Bijzondere Commissie van overleg voor ambtenaren van de Dienst der Domeinen, B.2.
    - Agenda's en notulen van de vergaderingen, met bijlagen, 1960-1970; 24-34; 9 omslagen en 2 pakken.
      5.072-0112-01 Bijzondere commissie
      - 1960, 24
      - 1961, 25
      - 1962, 26
      - 1963, 27; 1 pak
      - 1964, 28; 1 pak
      - 1965, 29
      - 1966, 30
      - 1967, 31
      - 1968, 32
      - 1969, 33
      - 1970, 34
  - Commissie van Advies Bestemming Woeste Gronden, B.3.
    - Ministeriële Besluiten inzake het instellen en opheffen van de commissie, alsmede notulen van de vergaderingen, 1961-1967; 35; 1 omslag
  - Commissie van Advies inzake aspecten van het kolonisatiebeleid ten aanzien van nieuwe domeingronden (Commissie Hofstee), B.4.
    - Ingekomen stukken, waaronder kamervragen, houdende reacties op het rapport van de Commissie Hofstee, alsmede stukken houdende door de Commissie gemaakte kosten voor verrichte werkzaamheden, 1954-1960; 36; 1 omslag
    - Rapport van de Commissie Hofstee, opgesteld in opdracht van de Directie der Domeinen, inzake het vergroten van kleine agrarische bedrijven door middel van het inschakelen van domeingronden, met bijlagen, 1958; 37; 1 omslag
  - Commissie van Advies inzake de exploitatie van Landbouwbedrijven in eigen beheer, B.5.
    - Het instellen en samenstellen van de commissie, alsmede ingekomen en minuten van uitgaande stukken, 1947-1957; 38; 1 omslag
    - Jaarverslagen over de periode 1954-1960, 1955-1961; 39; 1 omslag
      5.039-0004-01 minister van Financiën (dienst der Domeinen)
  - Commissie van Onderzoek werkwijze Dienst der Domeinen, B.6.
    - Verslagen, 1960-1966; 40; 1 omslag
      5.143-0001-01 Minister-president / minister van Algemene Zaken
  - Stichting Natuurmonument De Beer, B.7.
    - Jaarverslagen, 1944-1963; 41-59; 19 omslagen
      1962 ontbreekt
      - 1944, 41
      - 1945, 42
      - 1946, 43
      - 1947, 44
      - 1948, 45
      - 1949, 46
      - 1950, 47
      - 1951, 48
      - 1952, 49
      - 1953, 50
      - 1954, 51
      - 1955, 52
      - 1956, 53
      - 1957, 54
      - 1958, 55
      - 1959, 56
      - 1960, 57
      - 1961, 58
      - 1963, 59
    - Stukken betreffende het aanwijzen en aftreden van bestuursleden, het wijzigen van de statuten, het liquideren van de stichting en het naar aanleiding hiervan aan de Vereniging tot behoud van Natuurmonumenten in gebruik geven van natuurterreinen, alsmede stukken houdende de resultaten van financiële controles door de centrale accountantsdienst, 1945-1975; 60; 1 pak
      Met plattegronden van natuurterreinen en retroacte houdende de akte van oprichting uit 1935
    - Notulen van de bestuursvergaderingen van de stichting, met bijlagen, alsmede stukken betreffende het liquideren van de stichting per 1 januari 1975, 1958, 1968-1975; 61; 1 pak